---
title: "NeoProject - Aprendendo Correlação no R"
author: 'Criado por: Wellington Pine Omori'
date: "`r format(Sys.Date(), '%d/%B/%Y')`"
output:
  html_document: default
  keep_md: yes
abstract: |
  Este tutorial aborda conceitos básicos-avançados sobre como fazer uma análise de Correlação no R. Para quem estiver familiarizado, pode ser que este tutorial seja básico, mas ele foi construído justamente para este tipo de público. Além disto, este tutorial serve como uma documentação, pois mostra a forma de pensar para aqueles que por ventura precisem realizar este tipo de análise.
---

<center>**ÍNDICE**</center></br>
1. [Correlação](#correlação)</br>
2. [Importando um Arquivo \*CSV no R](#importando)</br>
3. [Tratamento de Dados](#tratamento)</br>
4. [Verificando Correlações Graficamente](#verificando_gra)</br>
5. [Verificando a suposição de normalizadade (INTRODUÇÃO)](#verificando_norm)</br>
6. [Editando o QQ-plot](#editando_qqplot)</br>
7. [QQ-PLOT ENVELOPE](#qqplot_envelope)</br></br>


<center>**FONTES CONSULTADAS PARA CONSTRUIR ESTE ARQUIVO**</center></br>
A. [Data Science: Correlação no R (Curso Udemy, Autor Dr. Isaías Lira)](https://www.udemy.com/correlacaoemr)</br>
B. [Aprendendo mais sobre R Markdown 1 (página em inglês)](https://rmarkdown.rstudio.com/lesson-7.html)</br>
C. [Aprendendo mais sobre R Markdown2 (página em português)](http://www.botanicaamazonica.wiki.br/labotam/doku.php?id=bot89:precurso:rmarkdown:inicio)</br>
D. [Aprendendo mais sobre R Markdown3 (página em português](http://sillasgonzaga.com/material/curso_visualizacao/apresentacao-de-dados-com-relatorios.html)</br>
E. [Aprendendo mais sobre Markdown 1 (página em português)](https://kbroman.org/knitr_knutshell/pages/Rmarkdown.html)</br>
F. [Aprendendo mais sobre Markdown 2 (página em espanmhol)](https://chuletitaspinguino.wordpress.com/2016/11/05/crear-indices-con-markdown/)</br></br>


<center>**CORRELAÇÃO**</center><div id="correlação" />
Correlação é uma operação estatística que permite avaliar se uma variável **X** está correlacionada com uma variável **Y**. Por este motivo, sempre serão comparadas duas variáveis: *X* versus *Y*. Além disso, variáveis podem ser de diferentes tipos que são *Quantitativas* (engloba os números inteiros e de ponto flutuante) e *Qualitativas* (não podemos contar, mas nos permite formar tipos diferentes ou ordinais). Estes tipos ainda se dividem em:

**Quantitativas**</br>
<p>
1) *Contínua*:  formada por valores numéricos que remetem a ideia de peso, altura, renda em reais, comprimento, etc. Esses valores são relacionados a algum tipo de medida e assumem vírgula;</br>
2) *Discreta*: formada por valores que remetem a ideia de contagem, este tipo de variável está relacionada a quantidade de carros no estacionamento, quantidade de filhos, quantidade de erros em uma peça. Por este motivo, os números que compõem a variável Discreta não assumem vírgula.</br></p>

**Qualitativas**</br>
<p>
1) *Nominal*: relacionado a fatores que não posso dar valor de ordenação: Sexo [M/F], Estado civil [Casado, Solteiro, etc], entre outros;</br>
2) *Ordinal*: relacionado a fatores que posso atribuir ordenação: Escolaridade [Fundamental, Médio e Superior].</br></p>

Podemos fazer a correlação entre qualquer tipo de variável *X* e *Y*, no entanto, devemos saber seu tipo:</br>
<p>
- Numérica (altura) x Numérica (peso)</br>
- Numérica (preço de casa) x Numérica (quantidade de quartos)</br>
- Numérica (escolaridade) x Ordinal (níveis de renda)</br>
- Numérica (escolaridade) x Ordinal (faixas etárias)</br>
- Numérica (renda em reais) x Ordinal (escolaridade)</br>
- Numérica (estado civil) x Nominal (gênero)</br>
- Dicotômica (Sexo é nominal mas tem duas categorias) x Ordinal (faixa etária ou níveis de renda)</br>
- Nominal (estado civil) x Numérica (quantidade de filhos)</br>
- Ordinal (faixa etária) x Ordinal (níveis de renda)</br>
- Ordinal (faixa etária) x Nominal (estado civil)</br></p>

Saber o tipo da variável e perfil de distribuição dos dados, são etapas importantes, pois estas informações serão fundamentais no momento em que for necessário escolher um método estatístico que será aplicado no estudo das correlações entre as variáveis. Dentro deste universo, ainda podemos verificar a relação entre variáveis 'especiais', como a Dicotômical x Ordinal e relação Parcial. Uma correlação Parcial acontece quando existe uma relação entre *X* e *Y* mas podemos exercer controle sobre uma variável *Z*.</br></br>


<center>**IMPORTANDO ARQUIVO \*CSV NO R**</center><div id="importando" />
```{r}
# Importando bibliotecas que permitem ação de salvar este script em formato HTML e escrita em R Markdown, respectivamente
library('rmarkdown')
library('knitr')
library('dplyr')
library('DT')
```

```{r}
# Importando banco de dados com extenção *.CSV mas separador '\t'
#
# Este banco de dados contém 120 indivíduos, numerados de 1-120
# Este banco de dados contém a idade (qualitativa discreta) em anos desses 120 indivíduos
# Este banco de dados contém a profissão (qualitativa nominal) dos 120 indivíduos, identificadas com numeração que vai de 1-2
# Este banco de dados contém o estado civil (qualitativa nominal) dos 120 indivíduos, identificadas com numeração que vai de 1-3 (Solteiro, Casado e Divorciado)
# Este banco de dados contém a escolaridade (quantitativa ordinal) e anos de estudos dos 120 indivíduos, também codificado com numeros
# Este banco de dados contém a renda (quantitativa ordinal) familiar dos 120 indivíduos, também codificado com numeros
# Este banco de dados contém o gasto com saúde (quantitativas contínuas) dos 120 indivíduos, em reais
# Este banco de dados contém o gasto com lazer (quantitativas contínuas) dos 120 indivíduos, em reais
# Este banco de dados contém o gasto com educação (quantitativas contínuas) dos 120 indivíduos, em reais
# Este banco de dados contém o número de filhos (qualitativa discreta) dos 120 indivíduos
#

# Alterando path para o local onde realizaremos as análises
#setwd("/home/pine/Documents/CURSOS_EAD/2_Cursos_online_a_parte/2_Udemy/4_correlacao_R")

# Abrindo um arquivo *.CSV no R
dados <- read.csv("1_Importando_dados/contabilidade.csv", sep="\t", dec=",", header=TRUE)

# Conferindo as cinco primeiras linhas do arquivo original
#kable(dados[1:5,], caption = 'Cinco primeiras linhas do arquivo original')

# Fazendo tabela interativa com biblioteca DT a partir dos dados originais
dados %>% 
  DT::datatable()
```

```{r eval=FALSE, include=FALSE}
dados
```
</br></br>


<center>**TRATAMENTO DOS DADOS**</center><div id="tratamento" />
```{r}
# Tratamento de dados: selecionando linhas e colunas
#
# Verificando nome das colunas
#
# Coluna DELETAR não precisa, podemos deletá-la
names(dados)

# Verificando a quantidade de colunas do dataframe "dados"
# 12 colunas
length(names(dados))

# Fazendo subset dos dados originais (removendo colunas 12-27)
dados <- dados[,-(12:27)]

# Confirmando a exlusão da coluna DELETAR
names(dados)

# Conferindo as cinco primeiras linhas do dataframe que foi feito subset
#kable(dados[1:5,], caption='Cinco primeiras linhas da tabela')

# Fazendo tabela interativa com biblioteca DT a partir dos dados que foram trabalhados
dados %>% 
  DT::datatable()
```

```{r include=FALSE}
dados
```

```{r}
# Outras formas de remover colunas e visualizar os dados a partir de um dataframe
#
# Visualizando a quantidade de colunas depois de deletar coluna indesejada
length(dados)

# Ver as primeiras linhas do objeto dados
#head(dados)

kable(dados[1:5,], caption='Cinco primeiras linhas da tablela com coluna deletada')
```

```{r}
# Removendo algumas colunas do dataframe teste (data2)
#
# dados[Linhas, Colunas (-c(2,9,11))]
dados2 <- dados[,-c(2,9,11)]

kable(dados2[1:5,], caption = 'Cinco primeiras linhas da tabela com mais colunas deletadas a partir do dataframe teste (data2)')
```

```{r eval=FALSE, include=FALSE}
dados2
```
</br></br>


<center>**VERIFICANDO CORRELAÇÕES GRAFICAMENTE**</center><div id="verificando_gra" />
**Correlação Numérica x Numérica**
```{r}
# Correlação Numérica x Numérica
#
# Quando temos duas variáveis numéricas, a primeira coisa a ser feita é verificar se existe correlação entre elas Graficamente.
#
# Durante a etapa de verificação de correlação entre duas variáveis em um gráfico, precisamos avaliar a 'tendência de ocorrer correlação' entre essas variáveis
#
# Quando vamos verificar uma correlação graficamente, isso significa que vamos olhar para quatro tipos de correlação: 1) nessa situação, verificamos se existe correlação linear (+ ou -, *figuras 2.2 a-d) entre as variáveis (nesse caso as variáveis são DEPENDENTES); 2) os pontos não formam uma reta, no entanto, não posso afirmar que não existe correlação, pois neste momento apenas fica evidente que a correlação é NÃO LINEAR (*figura 2.2 e). Neste caso a correlação linear é MUITO BAIXA ou MUITO FRACA (os pontos não se aproximam nem quando traço uma reta/linha curva no meio deles); 3) Verifica-se a formação de uma curva entre os pontos e isso denota uma relação NÃO LINEAR; 4) Relação NÃO LINEAR, mas existe uma relação entre X e Y em forma de PARÁBOLA (*figura 2.2 f).
#
# *Tipos de correlação: http://www.futebolmetria.com/correla--o-estat-stica.html
#
# Bibliotecas importantes que servirão para plotar os valores nos gráficos que serão avaliados a seguir
# install.packages('ggplot2', dependence=TRUE)
# install.packages('digest', dependence=TRUE)
library('ggplot2')
library('digest')

names(dados)

# Exemplo de relacionamento entre variáveis: comportamento NÃO LINEAR
# Esse exemplo é idêntico ao da figura 2.2 e descrito acima, por isso, a relação linear entre Gasto com Saúde x Idade é FRACA. CONCLUSÃO: Não vale a pena verificar mais nenhum dado para relações lineares.
ggplot(data = dados, aes(x = IDADE, y = GASAUDE)) + geom_point()
```

```{r}
# Exemplo de relacionamento entre variáveis: comportamento LINEAR (+)
# Nesta situação, se pegar um ponto em X (Gasto com Lazer), verifico que o aumento ou redução é acompanhado por Y (Gasto com Saúde). Daí a dependência e o relacionamento.
ggplot(data = dados, aes(x = GASLAZER, y = GASAUDE)) + geom_point()
ggplot(data = dados, aes(x = GASLAZER, y = GASAUDE)) + geom_point() + geom_smooth(method = lm)
```

```{r}
# Após verificar o comportamento LINEAR entre Gasto com Saúde (Y) e Gasto com Lazer (X), posso melhorar ainda mais o gráfico.
#
# Por isso preciso da bilioteca 'digest' nesta etapa, pois ela permitirá colorir os pontos das variáveis conforme algum fator de nosso interesse (nesse caso PROFISSÂO, que está codificada com os números 1 e 2 na nossa tabela original).
# 
# Agora que temos o gráfico colorido por PROFISSÃO, vemos que os pontos vermelhos e azuis não estão tendendo a um local (estão dispersos), ou seja, nenhuma profissão influencia na correlação dentre as duas variáveis
# Aumentar os gastos com Lazer não influencia o aumento com Gasto em saúde, ou seja, as duas variáveis são independentes
ggplot(data = dados, aes(x = GASLAZER, y = GASAUDE, colour = as.factor(PROFI))) + geom_point()
```

```{r}
# Ainda verificando o comportamento LINEAR entre Gasto com Saúde (Y) e Gasto com Lazer (X), posso obter outro tipo de informação se colorir o gráfico usando outro tipo de variável numérica.
#
# Neste exemplo, vamos continuar a comparar Gasto com Saúde (Y) e Gasto com Lazer (X), mas colorindo por uma variável que não seja um fator. Neste caso, vamos colorir pela variável Gasto com Educação, que é uma variável quantitativa contínua.
#
# Quando a variável que estamos usando para ver a cor não é um fator, o que temos na coloração é uma escala de cores (variação de valores monetários investidos em educação).
# Neste gráfico, ainda verificamos a correlação entre Gasto com Lazer (X) e Gasto com Saúde (Y), mas também confirmamos que o Gasto com Educação também tem um comportamento linear com estas variáveis, pois ele aumenta conforme aumenta o Gasto com Saúde/Lazer. O inverso também é verdadeiro. Neste caso, estamos analisando o comportamento de três variáveis ao mesmo tempo.
ggplot(data = dados, aes(x = GASLAZER, y = GASAUDE, colour = GASTEDU)) + geom_point()
```

```{r}
# Agora vamos analisar o comportamento de 4 variáveis em um mesmo gráfico.
# Uso a mesma sintaxe do comando acima, mas apenas adiciono o parâmetro 'size', que no nosso exemplo irá representar o número de filhos. Quanto maior o círculo, isso representará que os indivíduos tem mais filhos e vice-e-versa.
#
# Em geral, a relação é linear e observo pontos grandes e pontos pequenos.
# Esses pontos, estão coloridos em escalas diferentes, no entanto, o número de filhos não está relacionado com nada, pois o tamanho das bolas não está tendendo para um lado (concentrado em uma direção)
#
# Até este momento, vimos apenas como analisar a relação entre as varíaveis de forma gráfica, no entanto, ainda falta realizar testes estatísticos que confirmem definitivamente nossas observações.
ggplot(data = dados, aes(x = GASLAZER, y = GASAUDE, colour = GASTEDU, size=NUNFILHOS)) + geom_point()
```
</br></br>


<center>**VERIFICANDO A SUPOSIÇÃO DE NORMALIZADADE (INTRODUÇÃO)**</center><div id="verificando_norm" />
```{r}
# Como foi verificado o correlacionamento entre as variávei de forma gráfica, antes dos testes estatísticos temos de verificar a suposição de normalidade de nossos dados.
# Também conhecida como distribuição Gausiana, a normalidade dos dados é um fator fundamental a tomadas de decisões quanto ao uso dos testes estatísticos
# A normalidade é quem decide qual técnica será usada: 1) Paramétrica (dados normais) ou 2) Não paramétrica (dados não normais)
# Para dados de populações pequenas, os dados tendem a ser NÃO NORMAIS
# Basicamente, a normalidade está associada a assimetreia na distribuição dos dados. Dados dispersos para uma das extremidades de um histograma, irá nos remeter a uma assimetria, ou seja, os dados NÃO SÃO NORMAIS.
# A assimetria significa que temos a maioria dos dados distantes do centro, logo, não podemos confiar em testes dependentes de média (os valores não estão concentrados no centro, ou seja, pouco dispersos em relação ao centro), pois na assimetria isso não estará correto (dados muito dispersos em relação ao centro).
#
# O gráfico demonstra uma tendência quanto a normalidade, mas os testes comprovão o fato. Sempre se usa os dois para CADA VARIÁVEL.
# Antes de mais nada, temos de verificar graficamente a tendência dos dados, depois testar estatisticamente
#
# Verificando hipótese de normalidade com HISTOGRAMA
#
par(mfrow=c(1, 3))
# Assimétrico
hist(dados$GASTEDU)
# Assimétrico
hist(dados$GASAUDE)
# Assimétrico
hist(dados$IDADE)
```

```{r}
# Verificando hipótese de normalidade com QQ-PLOT
#
# Para isso, podemos usar o QQ-plot. O QQ-plot é um gráfico que compara quantils. Também é conhecido como PP-plot, devido a comparação de percentils. Este gráfico compara os percentils da variável pesquisada contra os percentils de uma variável hipotética.
# Ele compara os dados com uma variável padrão, ou seja, uma variável com desvio padrão 1 e média 0.
# Os quantils da variável padrão é a reta
# Se os pontos da minha amostra estiver quase sobrepondo a reta da variável padrão, isso denota uma distribuição normal
# Reta de normalidade é diferente da reta padrão -> NÃO CONFUNDIR
#

par(mfrow=c(1, 3))

# No 'xlab' do gráfico 0 e 1 são referẽntes ao desvio padrão e média zero dos quantils teóricos
# Gasto com Educação: segue uma distribuição NORMAL
qqnorm(dados$GASTEDU, main = "", xlab = "Quantils teóricos N(0,1)", pch = 20)
qqline(dados$GASTEDU, lty = 2, col = 'red')

# Gasto com Saúde: segue uma distribuição NORMAL
qqnorm(dados$GASAUDE, main = "", xlab = "Quantils teóricos N(0,1)", pch = 20)
qqline(dados$GASAUDE, lty = 2, col = 'red')

# Idade: não segue uma distribuição normal
qqnorm(dados$IDADE, main = "", xlab = "Quantils teóricos N(0,1)", pch = 20)
qqline(dados$IDADE, lty = 2, col = 'red')
```
</br></br>


<center>**EDITANDO O QQ-PLOT**</center><div id="editando_qqplot" />
```{r}
par(mfrow=c(1, 4))

# Idade: usando valores anteriores
qqnorm(dados$IDADE, main = "", xlab = "Quantils teóricos N(0,1)", pch = 20)
qqline(dados$IDADE, lty = 2, col = 'red')

# Idade: alterando 'lty = 2' para 'lty = 4'
qqnorm(dados$IDADE, main = "", xlab = "Quantils teóricos N(0,1)", pch = 20)
qqline(dados$IDADE, lty = 4, col = 'red')

# Idade: alterando 'lty = 4' para 'lty = 1'
qqnorm(dados$IDADE, main = "", xlab = "Quantils teóricos N(0,1)", pch = 20)
qqline(dados$IDADE, lty = 1, col = 'red')

# Idade: usando 'lty = 1' e 'col = 'blue''
qqnorm(dados$IDADE, main = "", xlab = "Quantils teóricos N(0,1)", pch = 20)
qqline(dados$IDADE, lty = 1, col = 'blue')
```
</br></br>


<center>**QQ-PLOT ENVELOPE**</center><div id="qqplot_envelope" />
```{r}
# Verificando a suposição de normalidade com QQ-plot envelope
# O envelope é a faixa onde ficarão os pontos, que devem ficar dentro desse envelope. Se ficarem fora, a distribuição será NÃO NORMAL.
# Nas extremidades de cada faixa do envelope, temos os Intervalos de Confiança, os limites superiores e inferiores, de cada ponto

#Definindo função ENVELOPE
envelope<-function(x)
{
  n <- length(x) # Números de observações
  qqnorm(x,main = "", xlab = "Quantis teóricos N(0,1)", pch = 20)
  qqline(x, lty = 2, col = "red")
  nsim <- 100 # Número de simulações
  conf <- 0.95 # Coef. de confiança
  # Dados simulados ~ normal
  dadossim <- matrix(rnorm(n*nsim, mean = mean(x), sd = sd(x)), nrow = n)
  dadossim <- apply(dadossim, 2, sort) # Ordenando os valores
  # Limites da banda e média
  infsup<-apply(dadossim,1,quantile, probs = c((1 - conf) / 2,(1 + conf) / 2)) # Gerando os limites do envelope
  xbsim <- rowMeans(dadossim) # Médias das linhas geradas
  faixay <- range(x, dadossim) # Faixa de variação de Y
  qq0 <- qqnorm(x, main = "", xlab = "Quantis teóricos N(0,1)", pch = 20, ylim = faixay)
  eixox <- sort(qq0$x)
  lines(eixox, xbsim)
  lines(eixox, infsup[1,])
  lines(eixox, infsup[2,])
}
```

```{r}
envelope(dados$GASTEDU)
envelope(dados$GASAUDE)
envelope(dados$IDADE)
```
</br></br>

